【裁判字號】    94,勞訴,203
【裁判日期】    950818
【裁判案由】    給付薪資等
【裁判全文】
臺灣臺北地方法院民事判決             94年度勞訴字第203號
原      告  丁○○
訴訟代理人  魏千峰律師
複 代理 人  林俊宏律師
            洪育仁律師
被      告  台灣明尼蘇達礦業製造股份有限公司
法定代理人  戊○○
訴訟代理人  林之嵐律師
            朱百強律師
當事人間請求給付薪資等事件，經本院於中華民國95年7 月28日
言詞辯論終結，判決如下：
    主      文
確認原告與被告間僱傭關係存在。
被告應給付原告新台幣拾捌萬貳仟伍佰拾柒元，及自民國九
十四年十月六日起至清償日止，按年息百分之五計算之利息；另
被告應自民國九十四年九月一日起至原告復職之日止，按月給付
原告新台幣壹拾萬壹仟肆佰拾元，及各自次月一日起至清償
日止，按年息百分之五計算之利息。
原告其餘之訴駁回。
訴訟費用由被告負擔三分之二，餘由原告負擔。
本判決第二項，於原告以新台幣伍拾肆萬元為被告供擔保後，得
假執行。但被告如以新台幣壹佰伍拾玖萬玖仟柒佰拾元為原
告預供擔保後，得免為假執行。
原告其餘假執行之聲請駁回。
    事實及理由
一、原告主張：
  (一)原告自民國80年10月1 日起受僱於被告，嗣於88年間升任為
    業務經理，詎被告竟於94年7 月4 日依勞動基準法第十二條
    第一項第四款及工作規則終止兩造間勞動契約，所執之事由
    為：原告執行業務有(1)提供經銷商之客戶「長運消防器材行
    」、「和欣防災機構」及其他廠商關於使用3M/Novec商標之
    不當建議；(2)知悉上述廠商未經授權使用3M/Novec商標時，
    未立即通報部門主管並採取適當行動；(3)未經被告授權及諮
    詢被告法律顧問，即私下與上述廠商協議和解條件，且和解
    條件罔顧被告及消費者權益，有圖利自己及他人之嫌；(4)造
    成消費者對於被告產品之混淆誤認，並使被告有陷於因前述
    廠商產品瑕疵所引起之消費爭議與產品責任之虞；(5)妨害被
    告追究3M/Novec商標之侵權責任及訴訟上權益；(6)違反被告
    商業行為政策等行為。惟被告所述事由均與事實不符，所為
    終止契約意思表示不生效力，兩造間僱傭契約關係仍繼續存
    在。
  (二)原告於94年7 月6 日上午10時30分左右至被告公司提供勞務
    ，卻遭被告拒絕，自仍得依民法第四百八十七條規定請求被
    告繼續按月給付薪資，而原告自94年1 月至6 月每月平均薪
    資為新台幣（下同）214,328 元，已到期之94年7 、8 月薪
    資共428,656 元。又被告應於94年7 月份給付原告同年第二
    季業績獎金189,671 元，及自94年6 月16日起至同月30日止
    之行動電話費1,164 元、停車費1,630 元、旅程補助3,264
    元（640 公里，每公里以5.1 元計），以上共計624,385 元
    。
  (三)為此本於兩造間勞動契約之約定、民法第四百八十七條規定
    提起本件訴訟等語。並聲明：
  1.確認原告與被告間僱傭關係存在。
  2.被告應給付原告624,385 元，及自起訴狀繕本送達翌日起至
    清償日止，按年息5 ﹪計算之利息；另自94年9 月1 日起至
    原告復職之日止，按月給付原告214,328 元，及各自次月1
    日起至清償日止，按年息5 ﹪計算之利息。
  3.願供擔保以代釋明，請准宣告假執行。
二、被告則抗辯：
  (一)原告係擔任被告公司業務經理，負責滅火藥劑之銷售業務，
    被告並不實際生產滅火器，而係生產滅火藥劑，出售予滅火
    器製造商，再由各製造商自行將被告滅火藥劑產品填充、裝
    瓶後，再將滅火器於市場上販售，滅火器並非被告公司產品
    ，因此滅火器上絕不可能出現被告公司之商標。
  (二)被告生產製造之Novec1230 潔淨滅火藥劑，經售予被告授權
    經銷商訴外人淨臺工程有限公司，再由該公司將Novec1230
    潔淨滅火藥劑轉售予下游廠商訴外人長運消防器材行，嗣由
    長運消防器材行將Novec1230 潔淨滅火藥劑填充及裝瓶成滅
    火器後，交與訴外人和欣防災機構代理銷售。原告於93年10
    月間因發現市面上有販售由長運消防器材行所製造、和欣防
    災機構所代理銷售之滅火器有仿冒被告滅火藥劑之嫌，而將
    該滅火器內容物送被告技術部門檢驗有無含Novec1230 滅火
    藥劑，原告在94年2 月經被告技術部門確認該滅火器並非含
    有純Novec1230 滅火藥劑後即未繼續追蹤處理。詎長運消防
    器材行、和欣防災機構竟有在滅火器上使用被告註冊之「3M
    」、「Novec 」商標之情形，原告知悉有此嚴重侵害被告商
    標權情事後，不僅未立即禁止，反而利用職務之便，擅自私
    下達成協議，要求和欣防災機構以每磅580 元買進藥劑、再
    以每磅500 元將藥劑賣給其熟識之廠商訴外人雍暘公司，縱
    容該廠商繼續銷售仿冒產品，原告顯係為圖不法利益予雍暘
    公司，不僅罔顧被告公司及消費者權益，更嚴重違反其對被
    告之忠誠義務。
  (三)原告有如(二)之行為，被告遂依勞動基準法第十二條第一項第
    四款、工作規則懲戒事由第5 項第9 款「利用公司名義在外
    招搖撞騙，致公司信譽蒙受重大損失者」、僱傭契約第五條
    H 款予以解雇，原告所違反之工作規則內容如下：
  1.依兩造間僱傭契約第五條H 款約定、被告工作規則總則第三
    條及服務守則第一條規定，原告應忠於職守、對被告負有忠
    誠義務，絕不可與供應商、競爭者或客戶有不當利益往來，
    原告前開(二)之行為已違反僱傭契約及工作規則。
  2.又被告商業行為政策中明示：「在進行業務活動時違反法律
    或3M商業行為政策的員工都要受到相當的懲戒，包括終止僱
    傭關係。應被懲戒的員工違規行為包括：沒有向3M指定法律
    顧問尋求法律意見；採取違背3M法律顧問建議的行為；拒絕
    提供有關涉嫌違反法律或這些政策的行為的資訊」，此為被
    告對員工之要求，以維護被告誠信、正直、符合道德規範企
    業形象為第一要務。被告員工在到職日均會親筆簽署該商業
    行為政策承諾書，且所有被告員工每一年度均須以電子簽章
    方式再次確認該商業行為政策，依兩造間僱傭契約第K 條，
    構成契約之一部分，自得拘束原告，原告對上開商業行為政
    策知之甚詳，當發現前述侵權情事時，卻為(二)之行為，自屬
    嚴重違反工作規則與商業行為政策。
  3.再者，被告面對有關侵害公司權益情事與後續處理流程，包
    括和解條件內容之協商，均應遵循被告「契約之締結及管理
    作業指導書」第5 大點之流程，在諮詢被告法務部門意見後
    ，再與侵權廠商做進一步協調，原告行為亦違反此要求。
  4.原告在事發後，曾與被告法律事務部法律顧問丙○○、原告
    部門主管乙○○電話聯繫，談話過程中原告已承認其對和欣
    防災機構提出以高價購買被告藥劑，再以低價出賣與原告認
    識之經銷商之和解條件，原告雖謂此係基於當時談話情境，
    與其在此等狀況所處之軟性協商角色而為，但原告此舉確實
    為私相授受，造成仿冒之消防產品繼續在市面流通之重大公
    共安全風險。
  5.被告係在94年6 月10日與和欣防災機構負責人甲○○召開會
    議時，始知悉原告有私下與廠商為和解洽談行為，迄至94年
    7 月4 日終止契約時止，並未逾勞動基準法第十二條第二項
    規定之30日除斥期間。
  (四)原告每月領取之薪資包括本薪89,980元、車輛津貼11,453元
    與業績獎金，業績獎金必須視其當月推廣被告之滅火原料業
    績而有不同數額，原告遭被告解雇後並無任何業績，故所請
    求之每月薪資中不得包括業績獎金。至於原告請求之行動電
    話費、停車費、旅程補助等，應提出相關消費單據及係與執
    行職務有關之證明。
  (五)被告另提出抵銷抗辯如下：
  1.依兩造僱傭契約第五條C 款約定，原告遭被告解雇時，應立
    即將所保管之機密資訊、承辦業務全部往來文件及紀錄，包
    括影本，交付與被告所指定之人，若有違反則應給付被告相
    當於受僱期間最近一年內所收受全部款項（包括薪資、獎金
    、待遇、補助、津貼及其他利益）金額，做為懲罰性違約金
    ，原告離職後竟故意以將電腦重新格式化之方式，將被告所
    有而交付其保管之手提電腦中全部電磁紀錄予以刪除，致被
    告因此喪失重要客戶資料，且難以詳細追查原告有無其他不
    法情事，原告自應給付違約金1,635,834 元。
  2.原告對被告負有汽車貸款債務600,000 元，約定自92年6 月
    1 日起每月分期給付10,000元，自原告薪資中扣除，截至94
    年6 月30日止，原告已攤還250,000 元，尚有350,000 元未
    償還，依汽車貸款員工責任之約定，在離職時須結清剩餘之
    貸款，為此提出抵銷抗辯，與原告離職前已發生之債權抵銷
    ，被告已於94年8 月19日致原告存證信函中為抵銷之意思表
    示。
  (六)並聲明：原告之訴及假執行之聲請均駁回，如受不利判決願
    供擔保，請准宣告免為假執行。
三、兩造不爭執之事實（詳見本院95年3 月10日言詞辯論筆錄，
    卷(一)第130 頁）：
  (一)原告自80年10月1 日起到被告公司任職，88年間開始擔任業
    務經理，主要負責被告在臺灣地區之滅火原料產品銷售、化
    學添加劑產品之銷售等業務，兩造間契約性質為僱傭契約關
    係，有勞動基準法之適用。
  (二)被告有於94年7 月4 日依勞動基準法第十二條第一項第四款
    、工作規則對原告為終止兩造間勞動契約之意思表示。
  (三)原告所負責銷售之Novec1230 潔淨滅火藥劑，下游經銷商中
    包括有長運消防器材行、和欣防災機構，下游廠商確有在滅
    火器上標示被告註冊之「3M」、「Novec 」商標，侵害被告
    商標權益情事。
  (四)原告擔任業務經理履行職務期間，應遵守被告工作規則、被
    證六商業行為規範、契約之締結及管理作業指導書等規範要
    求程序。
四、原告主張其並無被告所指在知悉長運消防器材行、和欣防災
    機構等廠商未經授權使用被告3M/Novec商標時，未立即通報
    部門主管並採取適當行動之情形，亦無與廠商做不利之和解
    ，被告於94年7 月4 日所為終止契約意思表示，除逾30日除
    斥期間以外，另亦與勞動基準法第十二條第一項第四款、被
    告工作規則不符而不生效力，兩造間僱傭契約仍繼續存在，
    被告仍應按月給付薪資，並給付原告遭非法解雇前可領取之
    業績獎金、津貼等語。但為被告所否認，並以前開情詞置辯
    。是以，本件經兩造於本院95年4 月14日、95年7 月28日言
    詞辯論期日整理後（見本院卷(一)第210 頁、卷(二)第154 頁）
    ，兩造爭執之重點在於：
  (一)被告於94年7 月4 日依勞動基準法第十二條第一項第四款、
    工作規則對原告為終止兩造間勞動契約之意思表示，是否發
    生效力？
  1.被告終止契約有無超過勞動基準法第十二條第二項30日除斥
    期間？
  2.原告有無違反工作規則、被告公司決策過程與廠商進行「長
    運消防器材行」、「和欣防災機構」商標權侵害事件之和解
    談判，造成被告受有損害？包括，原告是否違反義務未立即
    通報被告？原告有無知情不報且私下提供不當建議，做出不
    利於被告之和解條件？
  3.被告之終止契約有無違反解雇最後手段性原則？
  (二)原告本於勞動契約之約定，請求被告給付94年7 月及8 月薪
    資各214,328 元、94年7 月第二季業務獎金189,671 元、94
    年6 月16日至94年6 月30日期間行動電話費1,164 元、停車
    費1,630 元、旅程補助3,26 4元，及自94年9 月1 日起之薪
    資報酬每月214,328 元，有無理由？
  (三)被告依僱傭契約第五條C 款以原告遭解雇後，故意以將電腦
    重新格式化之方式，將被告所交付其保管之手提電腦中全部
    電磁記錄予以刪除為由，向原告請求給付約定之懲罰性違約
    金1,635,834 元，以此債權與原告之債權抵銷，是否有據？
  (四)被告另以其對原告有350,000 元汽車貸款債權為由，與原告
    在94年7 月4 日前所發生之債權相抵銷，是否可採？
五、現就兩造爭執之重點分述如下：
  (一)被告於94年7 月4 日依勞動基準法第十二條第一項第四款、
    工作規則對原告為終止兩造間勞動契約之意思表示，是否發
    生效力？
  1.原告否認其有被告所指如二(二)之事由，並陳稱：原告於94年
    5 月底確實知悉廠商侵害被告商標時，已立即告知被告法務
    部門，從原告製作之94年5 月24日週報亦可得知，被告終止
    契約已逾勞動基準法第十二條第二項所定30日除斥期間；況
    且，原告僅負責滅火藥劑銷售業務，至於廠商有無侵害被告
    公司商標之查察與追究非原告之業務，被告不得以此歸責於
    原告；再者，原告自始並未以被告公司名義對外簽訂任何協
    議書或和解書，並無被告所指妨礙其追究責任及訴訟上權益
    之情；末以，被告並未具體指明原告所違反之商業行為政策
    內容等語。
  2.按雇主依勞動基準法第十二條第一項第四款規定終止契約者
    ，應自知悉其情形之日起30日內為之，此為同條第二項所明
    定者。本條項所謂知悉其情形，就同條第一項第四款而言，
    自應指知悉勞工客觀上已確定違反勞動契約或工作規則，情
    節重大者之情形而言（最高法院84年度台上字第1143號判決
    參照）。
  (1)依被告於94年7 月4 日終止僱用契約通知之內容以觀（見本
    院臺北簡易庭94年度北勞調字第172 號卷第11頁，以下簡稱
    調解卷），被告所指摘原告違反工作規則之行為雖有(1)提供
    經銷商之客戶「長運消防器材行」、「和欣防災機構」及其
    他廠商關於使用3M/Novec商標之不當建議；(2)知悉上述廠商
    未經授權使用3M/Novec商標時，未立即通報部門主管並採取
    適當行動；(3)未經被告授權及諮詢被告法律顧問，即私下與
    上述廠商協議和解條件，且和解條件罔顧被告及消費者權益
    ，有圖利自己及他人之嫌；(4)造成消費者對於被告產品之混
    淆誤認，並使被告有陷於因前述廠商產品瑕疵所引起之消費
    爭議與產品責任之虞；(5)妨害被告追究3M/Novec商標之侵權
    責任及訴訟上權益；(6)違反被告商業行為政策等六項。然則
    ，被告實際上所爭執者乃其所謂之：原告於93年10月間發現
    長運消防器材行所製造、和欣防災機構所代理銷售之滅火器
    有使用仿冒被告滅火藥劑之嫌且涉及商標侵權後，未立即通
    報；及原告有未依被告所定程序而與廠商做不利條件之和解
    洽商等兩項行為（見本院卷(二)第70頁），此亦經兩造於本院
    95 年4月14日言詞辯論期日協商整理爭點無誤。因之，判斷
    被告終止契約有無超逾除斥期間，即以此兩被告所指情事為
    審酌範圍，合先指明。
  (2)關於被告所謂原告發現有廠商涉及商標侵權情事時，未立即
    通報被告公司部分：
  經查，長運消防器材行、和欣防災機構（營利事業登記商號
    名稱為「和欣防災雜誌社」，見本院卷(二)第25、66頁），係
    在93年10月間由原告所發現市面上有販售由長運消防器材行
    所製造、和欣防災機構所代理銷售之滅火器有仿冒被告滅火
    藥劑之嫌，而將該滅火器內容物送被告技術部門檢驗有無含
    Novec1230 滅火藥劑，原告在94年2 月經被告技術部門確認
    該滅火器並非含有純Novec1230 滅火藥劑後即未繼續追蹤處
    理等情，除經被告陳述綦詳外，另有原告所提被告技術部門
    電子郵件在卷可稽（見本院卷(一)第146 頁）。依此推知，原
    告在94年2 月前即已就長運消防器材行所製造、和欣防災機
    構所銷售之滅火器內滅火藥劑有混用被告之滅火藥劑可能一
    事，回報與被告公司知悉。
  又原告係擔任業務經理，主要負責被告在臺灣地區之滅火原
    料產品銷售、化學添加劑產品之銷售等業務，乃兩造所不爭
    執。而依證人丙○○所述，被告既然設置有法律事務部（見
    本院卷(二)第10頁），則相關商標權有無遭侵害之判斷、是否
    提起法律訴訟等，顯非原告職權範圍。
  縱算原告負有通報義務，惟被告至遲自94年2 月時起，對於
    原告客觀上確定違反通報義務而違反工作規則相關規範一事
    ，已可知悉，其終止權行使之除斥期間自此時起算，迄至被
    告94年7 月4 日為終止契約意思表示時止，已逾勞動基準法
    第十二條第二項之30日除斥期間。因此，被告前開94年7 月
    4 日終止僱用契約通知(2)部分終止權之行使，堪認已逾除斥
    期間。
  (2)惟查，就被告所辯原告有與長運消防器材行、和欣防災機構
    私下進行和解條件之商談乙節，經證人乙○○即原告主管在
    本院95年5 月16日言詞辯論期日具結證述：其在94年5 月30
    日收到原告工作週報之電子郵件後，得知前開廠商有侵害被
    告公司商標權之虞，嗣於94年6 月3 日邀同和欣防災機構負
    責人甲○○及其律師、被告法律事務部丙○○等人會談後，
    自甲○○語多保留之言談中，大略知悉原告曾對甲○○提出
    某些建議，當時原告並未在場，其後再於94年6 月6 日開始
    與原告會談，藉以釐清事實內容等語（見本院卷(二)第7 頁）
    ，可知，被告應至94年6 月6 日與原告會談後，方可知悉原
    告有與和欣防災機構負責人甲○○洽談商標侵害一事解決方
    法之情事，則依前開說明，其終止權行使之除斥期間應自此
    時起算，迄至被告為終止意思表示之日止，尚未逾30日除斥
    期間，應堪認定。
  (3)綜此，被告終止契約並未超過勞動基準法第十二條第二項30
    日除斥期間。
  3.次按，勞工有違反勞動契約或工作規則，情節重大者，雇主
    得不經預告終止契約，勞動基準法第十二條第一項第四款定
    有明文。所謂「情節重大」，應指因該事由導致勞動關係進
    行受到干擾，而有賦予雇主立即終止勞動契約關係權利之必
    要，並且受僱人亦無法期待雇主於解雇後給付其資遣費；此
    應係指關於公司財務、產品、履約等業務項目影響重大而言
    ，易言之，必須員工之行為不檢，非特違反勞動契約或工作
    規則，且在客觀上及社會一般通念上，均認足以對於雇主之
    財務、產品及營運造成重大影響，始足以稱之，蓋不經預告
    即得終止勞動契約，影響勞工之權益至鉅，設不嚴格限縮解
    釋，雇主動輒以情節重大為由而終止契約，實不足以貫徹勞
    動基準法保障勞工權益之立法目的。此應依具體情事判斷，
    如繼續勞動契約關係，將妨害雇主利益，難以期待達到勞動
    契約目的，始可謂情節重大，在判斷時應衡量雇主損失利益
    與勞工違規行為間有無合於重大失衡之比例，非因勞工具有
    違失情事，即認屬於情節重大。查：
  (1)雖被告94年7 月4 日臚列原告有六項違反僱傭契約、工作規
    則之行為，惟所著重之原告客觀行為應在於原告是否有未依
    被告所定程序而與廠商做不利條件之和解洽商一項，業如前
    述，以下即就此部分論述。
  (2)依被告工作規則「２服務守則」第一條「員工應忠於職守，
    並遵循公司之規定。」、第二條前段規定：「員工應誠實、
    謙虛、廉潔、勤勉。」（見本院卷(一)第70頁），及兩造間僱
    傭契約第五條H 款約定：「本人（即原告）承諾，於受僱於
    3M（即被告）期間，決不接受供應商、競爭者或客戶提供之
    任何種類之金錢給付、昂貴之招待、旅遊或休閒招待及超過
    象徵意義餽贈物或其他優惠待遇，…本人若違反上項承諾時
    ，3M有權立即將本人解雇」（見本院卷(一)第39頁），以上兩
    造均應受拘束，為兩造所不爭執者。依此，原告在受僱被告
    公司期間，對被告負有廉潔、忠誠之義務，以維持兩造間僱
    傭契約之信賴關係；若原告有違背此項義務情形，被告固得
    予以終止契約，反之，被告自未取得終止契約之權。
  (3)被告雖辯稱：原告有私下與廠商做不利條件之和解，要求和
    欣防災機構以每磅580 元買進滅火藥劑、再以每磅500 元將
    藥劑賣給其熟識之廠商雍暘公司（即雍暘實業有限公司，見
    本院卷(二)第27頁），縱容該廠商繼續銷售仿冒產品，原告顯
    係為圖不法利益予雍暘公司等語，並以錄音譯文、證人甲○○證言、切結書為證。
  (4)首先，被告提出之錄音譯文哪對話當事人丙○○、乙○○、
    甲○○、原告等多次之談話內容，然錄音譯文內容之真正為
    原告所否認（見本院卷(一)第154 至170 頁、第186 頁），被
    告既未能提出錄音帶或光碟以供本院勘驗核對，則該份錄音
    譯文自乏證據能力，難為心證採酌之依據。
  (5)況觀諸該份錄音譯文全文，和欣防災機構負責人甲○○在與
    原告主管乙○○談話時，曾提及有將與原告之商談過程錄音
    存證一節，經乙○○追問原告、甲○○錄音對話內容中有無
    提及買賣滅火藥劑價格時，甲○○反問乙○○「如果錄音帶
    裡沒有那些字眼呢？」（見本院卷(一)第155 頁）。又原告在
    與被告人員丙○○、乙○○討論此事件發生具體細節時，針
    對被告人員之質疑，原告力陳其係依甲○○之提問逐一答覆
    ，原告僅止於與甲○○討論應賠償被告之商標侵權金額應如
    何決定、有無其他解決方案，但對於應買進、賣出之藥劑價
    格及藥劑數量，原告在與甲○○對話過程裡，均僅係抽象地
    描述分析，並未具體要約由甲○○以每磅580 元買進滅火藥
    劑、再以每磅500 元將藥劑賣給其熟識之廠商雍暘公司（見
    本院卷(一)第159 至160 頁）。遍觀此等錄音譯文內容，關於
    藉由滅火藥劑購買、出賣以解決商標侵權賠償問題之提議，
    並非原告所提出者，此份錄音譯文至多僅能證明原告曾與甲○○討論侵權賠償如何解決，然並無期約或要求甲○○必須
    以高買、低賣滅火藥劑方式解決之情狀。
  (6)次查，證人甲○○固然在本院95年5 月16日言詞辯論期日證
    稱：「…在94年年初時原告有告知長運公司E-SAFETY的滅火
    器不要再銷售了，因為再繼續銷售這隻滅火器會有侵權的問
    題，後來長運公司告訴我這件事情，我就主動找原告，…後
    來約在94年春天、5 月份以前，原告告訴我要解決侵權的事
    情，要由長運公司、我的公司向被告公司買一些藥劑，他可
    以寫一些報告，公司就不會追究這件事情，後來我跟長運公
    司共同提出建議，可以向被告公司進藥劑，我跟長運公司協
    商的結果可以用長運公司向來跟被告進貨的價格，也就是以
    每磅580 元計價進貨2000磅的藥劑，但是原告說進貨2000磅
    不如不要進，後來原告建議我買1 萬多磅藥劑，每磅買580
    元，並直接要我把滅火藥劑以每磅500 元賣給他的經銷商雍
    陽公司（正確的名稱我不太清楚，因為只是聽原告提到），
    後來我並沒有向原告進貨藥劑2000磅或他所提到的1 萬磅…
    」等語（見本院卷(二)第4 、5 頁），而指述原告有期約證人
    甲○○以高價買入被告之滅火藥劑，再低價賣予原告合作之
    廠商雍暘公司之情。
  (7)然則，再對照證人丙○○即被告法律事務部門之法律顧問所
    證述：「在與和欣的甲○○談判的過程中，我們希望能夠取
    得王先生與原告的對話錄音內容，因為王先生提到他在跟原
    告洽談的過程中有把對話錄音下來，但是後來王先生並沒有
    提出對話錄音。」等語（見本院卷(二)第11頁），證人即和欣
    防災機構負責人甲○○在與原告討論商標侵權賠償事宜時，
    既然有將雙方對話過程錄音，為何屢經被告人員要求，均拒
    絕提出錄音內容；則其所證述如(6)之內容，詳細過程如何、
    原告是否果有欲以買賣滅火藥劑價差方式圖利自己或雍暘公
    司，單以證人甲○○之證詞，尚難遽以信取。況且，再對照
    前開(5)之錄音譯文內容，可知，原告在與證人甲○○洽談和
    解賠償過程中，究竟以滅火藥劑買賣方式解決此糾紛之方案
    ，係原告或證人甲○○先提議者，自前揭證人甲○○證言及
    錄音譯文比對後，顯無從予以判認。綜此，原告在與證人甲○○洽談過程中，極有可能並未曾明確提出甲○○應以每磅
    580 元買入滅火藥劑、再以每磅500 元賣出之建議或要約。
  (8)雖證人乙○○在上開言詞辯論期日提出切結書一紙（見本院
    卷(二)第7 、24頁），陳稱：此為和欣防災機構甲○○所交付
    ，即當初原告要求買賣滅火藥劑以解決侵權賠償問題之內容
    ，該份切結書為原告所製作者等語；但原告則否認此份切結
    書為其所製作、亦非原告傳真交付證人甲○○者。細閱此份
    切結書上並無製作名義人之簽署、傳真來源又係來自雍暘公
    司（見切結書上方所載傳真來源：「FROM:YUNG YANG」），
    自形式上以觀，均與原告無涉，則尚難使本院採信被告所述
    此份切結書係原告圖利雍暘公司之證明一節為真正
  (9)綜上所述，被告辯稱原告利用職務之便，擅自私下達成協議
    ，要求和欣防災機構以每磅580 元買進藥劑、再以每磅500
    元將藥劑賣給其熟識之廠商雍暘公司，縱容該廠商繼續銷售
    仿冒產品，原告顯係為圖不法利益予雍暘公司等情，因所提
    之前開證物證明程度尚有不足，而難以信取。
  4.卷查，被告商業行為政策、及「契約之締結及管理作業指導
    書」第5 大點之流程，均要求員工必須先諮詢被告法務部門
    意見後，方得再與侵權廠商做進一步協調（見本院卷(一)第47
    、55頁）。而依證人甲○○之前述證言，雖可證明原告確實
    未先諮詢被告法務部門，即先與有侵害商標權之虞廠商進行
    賠償事宜洽談。但查：
  (1)被告工作規則第四條「懲戒」處分方式計有申誡、記過、大
    過、開除四項（見本院卷(一)第177 頁），原告此項違反工作
    規則之行為，與開除事由相較，其情節已較輕微，對被告所
    肇致之損害程度非高。
  (2)再按，雇主為維護企業內部秩序，對於不守公司紀律之勞工
    得以懲處，而在各種懲戒手段中，以懲戒解雇終止勞雇雙方
    之勞動契約關係，所導致之後果最為嚴重。在行使懲戒解雇
    之處分時，因涉及勞工既有的工作將行喪失之問題，當屬憲
    法工作權保障之核心範圍，因此在可期待雇主之範圍內，捨
    解雇而採用對勞工權益影響較輕之措施，應係符合憲法保障
    工作權之價值判斷。換言之，解雇應為雇主終極、無法迴避
    、不得已的手段、即「解雇之最後手段性」（ultima ratio
    ），就其內容而言，實不外為「比例原則」下之必要性（
    Erfordlichkeit）原則之適用。
  (3)承前(1)所載，原告違反工作規則之情節難謂重大。又原告在
    職期間表現均稱良好、正常，此有被告表揚原告所致送之獎
    牌照片（見本院卷(一)第196 至203 頁）在卷足佐。此外，原
    告並無被告所述圖不法利益等違反勞工忠誠義務之行為。承
    此，被告實應先採取對原告權益影響較輕之措施，例如對原
    告施以申誡、記過等懲戒處分，其遽以對原告依勞動基準法
    第十二條第一項第四款規定終止契約，與解雇之最後手段性
    原則有違，而屬無據。
  5.綜上情狀，原告並無該當於勞動基準法第十二條第一項第四
    款之事由存在，被告依本款規定及工作規則懲戒事由第5項
    第9 款「利用公司名義在外招搖撞騙，致公司信譽蒙受重大
    損失者」、僱傭契約第五條H 款，終止與原告間勞動契約關
    係，自不生效力。原告求為確認兩造間僱傭契約關係存在，
    洵屬有據。
  (二)原告本於勞動契約之約定，請求被告給付94年7 月及8 月薪
    資各214,328 元、94年7 月第二季業務獎金189,671 元、94
    年6 月16日至94年6 月30日期間行動電話費1,164 元、停車
    費1,630 元、旅程補助3,26 4元，及自94年9 月1 日起之薪
    資報酬每月214,328 元，有無理由？
  1.原告雖主張按其94年1 月至6 月領取之報酬數額平均計算後
    ，其每月薪資為214,328 元，並提出存摺以佐（見調解卷第
    13至15頁）。然此為被告所否認，又衡諸原告存摺存入之金
    額乃被告扣除勞健保暨相關費用後之餘額，且其中又含他項
    津貼、獎金，另未載明具體發給款項之內涵，故尚難以存摺
    上所載存入金額，為原告每月薪資報酬數額認定之依據。
  2.次查，被告業已提出原告自93年7 月至94年6 月間每月薪資
    明細（見本院卷(一)第182 頁），該份明細內容業經原告表示
    不爭執（見本院卷(一)第236 頁），是關於原告每月薪資數額
    及發給項目，自應以此份明細為據。
  3.再查，原告每月薪資包含本薪、車輛津貼、業績獎金、其他
    各項津貼及獎金，其中僅有本薪、車輛津貼係固定數額給付
    者，原告自94年4 月起本薪調高為89,980元、另有車輛津貼
    11,453元，堪認原告自94年7 月份起之每月薪資為101,433
    元。至於被告抗辯業績獎金必須視原告當月推廣被告之滅火
    原料業績而有不同數額，對此原告並未予爭執。準此，原告
    自94年7 月4 日起並無任何業績，故所請求之每月薪資中不
    得包括業績獎金。而其餘各項獎金、津貼因給付數額、日期
    不固定，是否為原告勞務之對價、經常性給與，即有疑義，
    原告既未再就此舉證以為證明，則遽予主張應列入計算薪資
    ，尚不足取。
  4.原告另主張其尚可領取94年7 月第二季業務獎金189,671 元
    ，且提出被告存證信函所附「所有薪資相關項目明細分析」
    為證（見調解卷第19頁），被告對此既不否認，則原告此項
    請求，即應准許。
  5.原告另主張其得請求94年6 月份行動電話費1,164 元、停車
    費1,630 元、旅程補助3,264 元，而以電信費帳單、收據及
    發票為憑（見調解卷第22至25頁）。被告對於依約原告有此
    等費用請求權，並不爭執，然另抗辯原告必須提出此等費用
    係與執行職務有關之證明等語。查：
  (1)觀諸原告所提「問與答」（見本院卷(一)第244 至246 頁），
    行動電話費、停車費之請領，必須係與出差、業務執行相關
    者方可，原告前開帳單、發票、收據，至多僅能證明原告有
    使用行動電話、停車之情事，尚難佐證該等支出與原告執行
    業務經理之職務有關連。
  (2)又旅程補助，依證人乙○○所述，必須業務人員有拜訪客戶
    時，視自辦公室至客戶處所里程數決定金額（見本院卷(二)第
    9 頁）。原告僅陳稱旅程補助係按640 公里、每公里以5.1
    元計算，卻未能提出其確實為拜訪客戶而曾行車達640 公里
    之證據，則其此部分請求，即不應准許。
  6.按僱用人受領勞務遲延者，受僱人無補服勞務之義務，仍得
    請求報酬，民法第四百八十七條前段定有明文。而債權人預
    示拒絕受領債務人給付之意思，或給付兼需債權人之行為者
    ，債務人得以準備給付之事情，通知債權人，以代提出，此
    項提出復不限於言詞或書面，此觀同法第二百三十五條但書
    規定自明。據此，僱用人倘若曾預示拒絕受領受僱人勞務之
    給付者，受僱人得以言詞提出以代現實勞務給付之提出，此
    時方可謂之僱用人受領勞務遲延。
  (1)原告主張其有於94年7 月6 日上午10時30分左右至被告公司
    提供勞務，卻遭被告拒絕之事實，業經其提出照片為證（見
    調解卷第12至13頁），被告亦未予爭執，是原告陳稱被告依
    民法第四百八十七條規定，仍有按月給付薪資之義務，即屬
    有據。
  (2)民法第二百二十九條第一項規定：「給付有確定期限者，債
    務人自期限屆滿時起，負遲延責任。」，次查，被告工作規
    則「５薪資政策」第二條規定薪資係在每月月底前給付（見
    本院卷(一)第173 頁），互核與原告存摺每月薪資入帳日大抵
    皆在月底相符（見調解卷第14、15頁）。是以，原告主張被
    告自94年9 月1 日起各月薪資應自次月1 日起算法定遲延利
    息，亦屬有據。
  7.綜上，原告本於勞動契約之約定，請求被告給付94年7 、8
    月薪資各101,433 元，及第二季業務獎金189,671 元，共計
    392,537 元；另依民法第四百八十七條規定請求被告自94年
    9 月1 日起至原告復職之日止，按月給付101,433 元，及各
    自次月1 日起至清償日止，按年息5 ﹪計算之利息，洵屬有
    據，應予准許；至超逾部分，則不應准許。
  (三)被告依僱傭契約第五條C 款以原告遭解雇後，故意以將電腦
    重新格式化之方式，將被告所交付其保管之手提電腦中全部
    電磁記錄予以刪除為由，向原告請求給付約定之懲罰性違約
    金1,635,834 元，以此債權與原告之債權抵銷，是否有據？
  1.原告就此陳稱：僱傭契約第五條C 款係在避免離職員工洩漏
    機密資料、客戶資料，而原告所保管之被告交付手提電腦，
    時常發生當機及作業系統故障等情況，僅得將硬碟重新格式
    化後，才能灌入新軟體以繼續使用，原告重新格式化電腦硬
    碟，並無惡意刪除電腦電磁紀錄物使被告喪失重要客戶資料
    情形，故與該條約定要件不該當；況且，被告本身有網路磁
    碟槽之儲存規定，要求員工將業務上資料儲存備份，以免資
    料遺失，原告有依規定將手提電腦中備份至其網路磁碟槽中
    ，故被告並未因原告將電腦格式化而受有損害；縱使被告受
    有損害，則請求之違約金金額亦屬過高等語。
  2.原告固然確曾將手提電腦中資料格式化，然係因電腦故障所
    必須採取之方式，在原告提出此項主張後，被告並未予以爭
    執。再者，被告對於原告所述：其本身有網路磁碟槽之儲存
    規定，要求員工將業務上資料儲存備份，以免資料遺失，原
    告有依規定將手提電腦中備份至其網路磁碟槽中乙節，亦不
    否認，且有原告提出之網路磁碟槽之儲存規定在卷可參（見
    本院卷(一)第205 頁）。依此，原告前儲存於被告交付保管手
    提電腦中之資料，業已依被告規定於網路磁碟槽備份，應可
    認定。
  3.再者，依兩造僱傭契約第五條C 款約定：若原告遭被告解雇
    時，應立即將所保管之機密資訊、承辦業務全部往來文件及
    紀錄，包括影本，交付與被告所指定之人，若有違反則應給
    付被告相當於受僱期間最近一年內所收受全部款項（包括薪
    資、獎金、待遇、補助、津貼及其他利益）金額，做為懲罰
    性違約金（見本院卷(一)第37至38頁）。如前所載，原告任職
    時所保管取得之資訊、文件，業已備份於被告網路磁碟槽中
    ，則被告所述其因原告將電腦格式化行為而導致資訊喪失之
    損害結果，並未發生（見本院卷(一)第23頁被告答辯狀所載）
    。是以，被告本於前開契約之約定，請求原告給付懲罰性違
    約金，因與該條約定要件不該當，而屬無據。
  (四)被告另以其對原告有350,000 元汽車貸款債權為由，與原告
    在94年7 月4 日前所發生之債權相抵銷，是否可採？
  1.原告就此項被告之抗辯，陳述稱：依被告規定必須係員工離
    職時，始須與被告結清剩餘款項，被告所為解雇既不生效，
    則兩造僱傭契約關係仍存在，原告所負返還350,000 元汽車
    貸款債務之清償期限尚未屆至等語。
  2.依被告汽車貸款員工責任規定：汽車貸款在員工離職時，須
    於離職前三天與被告結清剩餘之貸款（見本院卷(一)第255 頁
    ）。茲既兩造間僱傭契約關係仍繼續存在，則被告抗辯原告
    應一次結清返還350,000 元汽車貸款，因原告所負貸款返還
    之清償期限未屆至，難謂可採（民法第三百十六條規定參照
    ）。
  3.惟查，原告對被告所負有汽車貸款債務原為600,000 元，約
    定自92年6 月1 日起每月分期給付10,000元，自原告薪資中
    按月扣除，截至94年6 月30日止原告已攤還250,000 元，尚
    有350,000 元未償還，此觀諸被告提出之原告汽車貸款資料
    約定即明（見本院卷(二)第150 頁）。又被告既已提出抵銷抗
    辯，欲與原告離職即94年7 月4 日前已發生之債權抵銷（詳
    見本院95年7 月28日言詞辯論筆錄）；另查，被告已於94年
    8 月19日致原告存證信函中為抵銷之意思表示，有該份存證
    信函在卷可稽（見調解卷第16頁）。
  4.而原告迄至94年7 月4 日為止，對被告已取得之薪資債權數
    額為13,524元（101,433 ÷304 ＝13,524，元以下四捨五
    入），斯時被告以每月10,000元之汽車貸款債權與原告相抵
    銷，自屬有據；至被告其餘抵銷主動債權超過10,000元部分
    ，因原告享有分期清償之期限利益，且被告未就其自94年8
    月後每月10,000元之汽車貸款續期債權抗辯得與原告薪資債
    權抵銷，故原告其餘請求按月給付薪資部分，尚無須逐月扣
    除10,000元，附此敘明（見民事訴訟法第三百八十八條規定
    ）。
  5.準此，被告以其對原告有350,000 元汽車貸款債權為由，與
    原告在94年7 月4 日前所發生之債權相抵銷，僅10,000元部
    分為有理由。
六、綜上所述，被告於94年7 月4 日所為終止契約意思表示與勞
    動基準法第十二條第一項第四款及被告工作規則要件有間，
    而不生效力，兩造間僱傭契約關係仍繼續存在。又原告請求
    被告給付94年7 、8 月薪資各101,433 元，及第二季業務獎
    金189,671 元，共計392,537 元，另自94年9 月1 日起至原
    告復職之日止，按月給付原告101,433 元，及各自次月1 日
    起至清償日止之法定遲延利息，應予准許。惟被告所為抵銷
    抗辯中，僅以其屆期之汽車貸款債權10,000元與原告94年7
    月4 日前已屆期之薪資債權抵銷，為可信取，超逾部分不應
    准許。依民法第三百三十五條第一項規定，原告請求被告給
    付382,537元及自94年9月1日起之薪資，應予准許。
七、從而，原告本於兩造間勞動契約之約定、民法第四百八十七
    條規定，求為(一)確認原告與被告間僱傭關係存在，(二)另請求
    被告給付382,537 元，及自起訴狀繕本送達翌日即94年10月
    6 日起至清償日止，按年息5 ﹪計算之利息；另自94年9 月
    1 日起至原告復職之日止，按月給付原告101,433 元，及各
    自次月1 日起至清償日止，按年息5 ﹪計算之利息，為有理
    由，應予准許，至超逾部分，則難謂有據，應予駁回。
八、本件為判決之基礎已臻明確，兩造其餘之陳述及所提其他證
    據，經本院斟酌後，認為均於判決之結果無影響，亦與本案
    之爭點無涉，自無庸逐一論述，併此敘明。
九、假執行之宣告：
  (一)原告就其聲明第一項確認之訴部分，雖陳明願供擔保，聲請
    宣告假執行，因該部分判決乏執行力，故無民事訴訟法第三
    百九十條之適用，不應准許。
  (二)原告其餘之訴，兩造陳明願供擔保，聲請宣告假執行或免為
    假執行，經核原告勝訴部分，合於法律規定，爰分別酌定相
    當之擔保金額宣告之；原告其餘假執行之聲請，因訴之駁回
    而失所依據，不予准許。
十、結論：原告之訴為一部有理由，一部無理由，並依民事訴訟
    法第七十八條、第七十九條、第三百九十條第二項、第三百
    九十二條第二項，判決如主文。
中    華    民    國    95    年    8     月    18    日
                  勞工法庭  法  官  賴錦華
正本係照原本作成
如對本判決上訴，須於判決送達後廿日內向本院提出上訴狀
中    華    民    國    95    年    8     月    18    日
                            書記官  林桂玉


司法院資訊處製作；財團法人民間司法改革基金會備份。
